臺灣高雄地方法院民事判決　　　　　　　94年度訴字第2435號
原　　　　告　子　○
訴訟 代 理人　張名賢　律師
複　 代 理人　郭家祺　律師
被　　　　告　丙○○
　　　　　　　卯○○
　　　　　　　丁○○
　　　　　　　甲○○
　　　　　　　乙○○
　　　　　　　黃○○
　　　　　　　戌○○
　　　　　　　亥○○
　　　　　　　酉○○
　　　　　　　未○○
　　　　　　　申○○
　　　　　　　Ｂ○○○
　　　　　　　Ａ○○○
上十三人共同
訴訟 代 理人　何建宏　律師
被　　　　告　戊○○
　　　　　　　丑○○
　　　　　　　辛○○
　　　　　　　庚○○
　　　　　　　己○○○
兼上五人共同
訴訟 代 理人　壬○○
被　　　　告　巳○○
　　　　　　　天○○
　　　　　　　宇○○
　　　　　　　玄○○
　　　　　　　宙○○
　　　　　　　午○○○
兼上六人共同
訴訟 代 理人　寅○○
被　　　　告　辰○○○
訴訟 代 理人　癸○○
被　　　　告　地○○
上列當事人間請求拆屋還地事件，本院於中華民國九十六年五月
二十四日言詞辯論終結，判決如下：
    主      文
被告丙○○、丁○○、黃○○、戌○○、亥○○、酉○○、未○○、Ｂ○○○、Ａ○○○、申○○、卯○○、甲○○、乙○○應
將坐落高雄縣旗山鎮○○○段三一○之一地號土地上，如附圖所
示編號Ａ（面積：五十八平方公尺）、Ｂ（面積：三十三平方公
尺）、Ｃ（面積：一百三十平方公尺）、Ｄ（面積：一百六十二
平方公尺）部分之地上建物拆除騰空後，將該土地返還予原告。
被告丑○○、午○○○、地○○、巳○○、天○○、宇○○、宙
○○、玄○○、己○○○、戊○○、寅○○、辛○○、庚○○、
壬○○應將坐落高雄縣旗山鎮○○○段三一○之一地號土地上，
如附圖所示編號Ｅ（面積：二百零七平方公尺）、Ｆ（面積：五
十三平方公尺）部分之地上建物拆除騰空後，將該土地返還予原
告。
被告辰○○○應將坐落高雄縣旗山鎮○○○段三一○之一地號土
地上，如附圖所示編號Ｇ（面積：八十六平方公尺）、Ｈ（面積
：九十六平方公尺）、Ｉ（面積：七十平方公尺）部分之地上建
物拆除騰空後，將該土地返還予原告。
訴訟費用由被告丙○○、丁○○、黃○○、戌○○、亥○○、酉
○○、未○○、Ｂ○○○、Ａ○○○、申○○、卯○○、甲○○
、乙○○負擔百分之四十三，由被告丑○○、午○○○、地○○
、巳○○、天○○、宇○○、宙○○、玄○○、己○○○、戊○○、寅○○、辛○○、庚○○、壬○○負擔百分之二十九，由被
告辰○○○負擔百分之二十八。
本判決第一項、第二項、第三項得為假執行；但被告丙○○、丁○○、黃○○、戌○○、亥○○、酉○○、未○○、Ｂ○○○、
Ａ○○○、申○○、卯○○、甲○○、乙○○，及被告丑○○、
午○○○、地○○、巳○○、天○○、宇○○、宙○○、玄○○
、己○○○、戊○○、寅○○、辛○○、庚○○、壬○○，與被
告辰○○○如分別以新臺幣貳拾萬柒仟肆佰陸拾元、新臺幣壹
拾陸萬柒仟肆佰元、新臺幣壹拾伍萬陸仟貳佰肆拾元預供擔保後
，得免為假執行。
    事實及理由
壹、程序部分：
一、按「訴狀送達後，原告不得將原訴變更或追加他訴。但有下
    列各款情形之一者，不在此限：二、請求之基礎事實同一者
    。三、擴張或減縮應受判決事項之聲明者。五、該訴訟標的
    對於數人必須合一確定時，追加其原非當事人之人為當事人
    者。」，民事訴訟法第255 條第1 項第2 款、第3 款、第5
    款分別定有明文。本件原告於起訴時訴之聲明係被告丙○○
    、戊○○、癸○○應將坐落高雄縣旗山鎮○○○段三一○之
    一地號土地上，各自所占用之建物拆除騰空後，將該土地返
    還予原告。嗣於本院審理中查明前開土地之現占用人非僅丙○○、戊○○、癸○○3 人，爰追加丁○○、黃○○、戌○○、亥○○、酉○○、未○○、Ｂ○○○、Ａ○○○、申○○、卯○○、甲○○、乙○○、丑○○、午○○○、地○○
    、巳○○、天○○、宇○○、宙○○、玄○○、己○○○、
    寅○○、辛○○、庚○○、壬○○、辰○○○等人為被告（
    另撤回被告癸○○部分），並變更訴之聲明求為判決如主文
    所示。經核原告所為，係屬訴之變更及追加，核與前揭法條
    規定相符，依法自應予以准許其變更及追加，合先敘明。
二、本件被告辰○○○、地○○經合法通知，無正當理由未於言
    詞辯論期日到場，核無民事訴訟法第386 條各款所列情形，
    爰依原告之聲請，由其一造辯論而為判決。
貳、實體部分：
一、原告起訴主張：
  (一)緣坐落高雄縣旗山鎮○○○段310 之1 地號土地（面積：2,
    895 平方公尺，權利範圍：全部，下稱系爭土地），係原告
    於民國94年3 月8 日經本院93年度執字第23 212號強制執行
    拍賣程序拍定得標，並於94年3 月16日取得本院核發之權利
    移轉證書（業於94年3 月28日辦理過戶登記完畢）而取得系
    爭土地之所有權。惟查：
    1.訴外人林偕得於其生前無權源竟仍於系爭土地上搭建未保
      存登記之建物，而占用建物所在之系爭土地如附圖所示編
      號Ａ（磚造鐵皮屋，面積：58平方公尺）、Ｂ（鐵皮涼棚
      ，面積：33平方公尺）、Ｃ（鋼架鐵皮物，面積：130 平
      方公尺）、Ｄ（磚造鐵皮建物『普濟堂』，面積：162 平
      方公尺）部分之土地。嗣訴外人林偕得於56年6 月29日死
      亡後，上開未保存登記建物即由其合法繼承人即被告丙○○、丁○○、黃○○、戌○○、亥○○、酉○○、未○○
      、Ｂ○○○、Ａ○○○、申○○等10人（詳本院卷(二)第41
      頁至第44頁繼承系統表、戶籍登記簿影本），依法已繼承
      取得上開未保存登記建物之所有權；另被告卯○○、甲○○、乙○○3 人則為被告丙○○之配偶、子女，亦與被告
      丙○○共同居住於上開未保存登記建物內，而共同占有使
      用上開未保存登記建物所在之基地土地。
    2.訴外人陳榮於其生前無權源竟仍於系爭土地上搭建未保存
      登記之建物，而占用建物所在之系爭土地如附圖所示編號
      Ｅ（磚造屋，面積：207 平方公尺）、Ｆ（鐵皮石棉建物
      ，面積：53平方公尺）部分之土地。嗣訴外人陳榮於36年
      9 月29日死亡後，上開未保存登記建物即由其合法繼承人
      即被告丑○○、宇○○、宙○○、玄○○、午○○○、地
      ○○、巳○○、天○○等8 人（詳本院卷(三)第21頁繼統系
      統表、卷(二)第185 頁至第205 頁戶籍登記簿影本），依法
      已繼承取得上開未保存登記建物之所有權；另被告戊○○
      、寅○○、辛○○、庚○○、壬○○等6 人則為被告丑○○之配偶、子女，亦與被告丑○○共同居住於上開未保存
      登記建物內，而共同占有使用上開未保存登記建物所在之
      基地土地。
    3.被告辰○○○則無權源竟仍於系爭土地上搭建未保存登記
      之建物，而占用建物所在之系爭土地如附圖所示編號Ｇ（
      土磚造建物，面積：86平方公尺）、Ｈ（鐵皮涼棚、菜園
      ，面積：96平方公尺）、Ｉ（廢區豬舍，面積：70平方公
      尺）部分之未保存登記建物。
  (二)前開被告丙○○等28人，均係未經原告同意而無權占有使用
    系爭土地，迭經原告催請返還、迄未獲置理。為此，爰依所
    有物返還請求權之法律關係提起本件訴訟，並聲明求為判決
    如主文第1 項、第2 項、第3 項所示，及願供擔保以代釋明
    ，請准宣告假執行等語。
二、被告之抗辯：
  (一)被告丙○○、丁○○、黃○○、戌○○、亥○○、酉○○、
    未○○、Ｂ○○○、Ａ○○○、申○○、卯○○、甲○○、
    乙○○等13人抗辯略以：系爭土地上之如附圖所示編號Ａ、
    Ｂ、Ｃ、Ｄ部分之未保存登記建物，為其等祖先林皆得於日
    據時代經原土地所有權人即「旗山拓植株式會社」同意利用
    土地建屋使用，嗣系爭土地所有權人遞經更替果，於75、76
    年間由訴外人即原所有權人黃林素貞經判決移轉之方式取得
    系爭土地之所有權。而系爭建物既為伊等祖先所出資興建並
    原始取得所有權後，現由其等繼承取得自非無權占有，原告
    既非屬系爭建物之所有權人，自無權要求其等拆屋還地。且
    訴外人黃林素貞當時並未向其等請求返還土地，足見其等於
    取得系爭土地當時，應已有默示建物所有權人繼續使用土地
    之意，而上開未保存登記建物早於日據時代即已存在，本院
    之拍賣公告亦載明上開建物拍定後不點交，則原告於應買時
    既知上開建物存在之事實而仍應買，應認其已同意及容忍建
    物所有權人設定地上權，而有民法法定地上權規定之適用，
    現原告於取得系爭土地所有權後竟翻異前默許使用之意，要
    求其等拆屋還地，顯有權利濫用之嫌等情，並聲明求為判決
    駁回原告之訴及其假執行之聲請，與如受不利之判決，願供
    擔保以代釋明，請准宣告免為假執行等語，資為抗辯。
  (二)被告地○○經合法通知無正當理由未到庭，亦未提出書狀作
    何聲明或陳述。另被告丑○○、午○○○、巳○○、天○○
    、宇○○、宙○○、玄○○、己○○○、戊○○、寅○○、
    辛○○、庚○○、壬○○等13人抗辯略以：系爭土地上之如
    附圖所示編號Ｅ、Ｆ部分之未保存登記建物，早於日據時代
    即由其等之父執輩興建取得原始所有權，並非無權占用，且
    原告於買受時即知有系爭建物之存在，自應有法定地上權之
    適用等語為辯，並聲明求為判決駁回原告之訴及其假執行之
    聲請，與如受不利之判決，願供擔保以代釋明，請准宣告免
    為假執行等語，資為抗辯。
  (三)被告辰○○○經合法通知未於最後言詞辯論期日到庭，惟曾
    到庭答辯略以：系爭土地上之如附圖所示編號Ｇ、Ｈ、Ｉ部
    分之未保存登記建物，係其配偶繼承自祖父輩而於日據時代
    即已存在，並非無權占用，且本件應有法定地上權之適用等
    語為辯，並聲明求為判決駁回原告之訴及其假執行之聲請，
    與如受不利之判決，願供擔保以代釋明，請准宣告免為假執
    行等語，資為抗辯。
三、兩造爭執及不爭執事項：
  (一)兩造不爭執之事項：
    1.原告於民國94年3 月8 日經本院93年度執字第23212 號強
      制執行拍賣程序拍賣買受訴外人林素貞所有坐落高雄縣旗
      山鎮嶗碡坑第310 之12地號土地（下系爭土地），於94年
      3 月16日取得權利移轉證書，業於94年3 月28日辦理過戶
      登記完畢、取得系爭土地之所有權。
    2.高雄縣旗山地政事務所有關系爭土地複丈成果圖所示編號
      ：A、B、C、D部分，現由被告丙○○、卯○○、丁○○、
      甲○○、乙○○占有使用中；其上未保存登記建物原為林
      皆得建造後由林茂祥繼承，林茂祥死亡後，現由被告丙○○、卯○○、丁○○、黃○○、戌○○、亥○○、酉○○
      、未○○、賴林美雲、申○○繼承取得所有權。
    3.高雄縣旗山地政事務所有關系爭土地複丈成果圖所示編號
      ：E、F部分，現由被告丑○○、己○○○、戊○○、寅○○、辛○○、庚○○、壬○○占有使用中；其上未保存登
      記建物係由被告丑○○之父親陳榮搭建，由丑○○、午○○○、巳○○、天○○、宇○○、玄○○、宙○○、地○○繼承取得所有權。
    4.高雄縣旗山地政事務所有關系爭土地複丈成果圖所示編號
      ：H、I部分，現由被告辰○○○則占用使用中；其上未保
      存登記建物係由被告辰○○○所搭建。
    5.上開建物均於原告拍定買受系爭土地前即已存在，而原告迄
      未同意被告使用系爭土地。
  (二)兩造爭執之事項：
    1.被告等人本件地上物，有無法定地上權之適用？
    2.原告請求被告遷讓房屋返還系爭土地，有無理由？
四、茲就兩造間爭執之事項審酌如下：
  (一)被告等人就本件地上物，有無法定地上權之適用？
    1.按「土地及其土地上之建築物，同屬於一人所有，而僅以
      土地或僅以建築物為抵押者，於抵押物拍賣時，視為已有
      地上權之設定。」，民法第876 條第1 項前段定有明文。
      又「系爭土地與房屋原非同一人所有，不能因被上訴人向
      法院承受土地時明知地上有上訴人之房屋，而推斷其默許
      上訴人繼續使用其地，或謂其有地上權。」，此則有最高
      法院71年台上字第126 號民事判決要旨可參照。
    2.本件被告等人固均辯稱系爭建物於日據時代即已存在，此
      並為原告於買受時即已知悉，自應認原告默示同意其等使
      用土地而有法定地上權之適用等前詞，惟查系爭土地係原
      告經本院93年度執字第23212 號強制執行程序拍定取得，
      原所有權人為訴外人黃林素貞乙情，已如前述，而被告自
      承各自占用之前開未保存登記建物分別為其等之父執輩於
      日據時代經原土地所有權人即「旗山拓植株式會社」所同
      意興建，是系爭土地與坐落其上之未保存登記建物原即非
      屬同一人所有，依法本無民法法定地上權之適用，且縱認
      前開未保存登記建物於興建時係得原土地所有權人同意使
      用建物所占用之基地，惟此使用借貸之債之關係對嗣後取
      得土地所有權人並無拘束力，而原所有權人即訴外人黃林
      素貞對被告占用系爭土地縱未曾提出異議而得認有默示同
      意其等使用土地之意，然依物權法定原則，法定地上權亦
      不可能因土地所有權人之默示同意而成立，是原告縱於拍
      定時已知系爭建物存在之事實，惟其既未承受前手與被告
      間之關係，其單純承買之事實亦無以推有默示同意被告等
      人繼續占用系爭土地之意，更無從成立法定地上權，被告
      上開辯解，於法自屬無據。
    3.次按「民法第一百四十八條權利之行使，不得以損害他人
      為主要目的之規定，係在限制權利人行使權利，專以損害
      他人為主要目的。若當事人行使權利，雖足使他人喪失利
      益，苟非以損害他人為主要目的，即不受該條規定之限制
      。」，此亦有最高法院86年台上字第1807號民事判決要旨
      可資參照。本件被告等人固均辯稱原告明知系爭土地上原
      已存有上開建物卻於買受後要求其等遷出，顯為權利濫用
      等情。然查，系爭土地總面積為2,895 平方公尺，被告占
      用之總面積為895 平方公尺，而前開未保存登記建物則多
      為翻修自日據時代之土磚平房、鐵皮棚架等物，此有土地
      登記簿謄本、複丈成果圖、勘驗筆錄暨照片等件在卷可稽
      ，是被告等人占用之部分僅為系爭土地總面積之31% ，而
      系爭建物亦多已逾保存期限而無甚經濟價值，則被告縱因
      遭訴請遷出而受有損害，惟權衡被告所受之損失顯較原告
      收回系爭土地後可整體利用之利益為低，且原告本於所有
      權人之地位，本得依法排除他人對其所有物之侵害，原告
      訴請被告遷出還地乃為維護土地所有權之完整性，為其所
      有權權能之正當行使，並非以損害被告為主要目的，是原
      告於此自無權利濫用可言。
    4.依上說明，被告等人就本件地上物，並無法定地上權之適
      用，原告訴請拆屋還地，亦無權利濫用，要堪認定。
  (二)原告請求被告遷讓房屋返還系爭土地，有無理由？
    1.按「房屋及其坐落之基地為各自獨立之不動產，房屋之占
      有人即令有占有房屋之正當權源，對於房屋坐落之基地，
      並不當然成為有權占有」，此有最高法院88年度台上字第
      160 號民事判決要旨可參。
    2.本件被告等人固辯稱前開未保存登記建物，係其等祖先所
      興建而原始取得所有權並由其等繼承，自非無權占有，而
      原告並非系爭建物之所有權人，自無權訴請其等遷出等前
      詞。惟前開未保存登記建物並無法定地上權之適用，原告
      亦未同意被告使用系爭土地，均已如前述，則被告縱因繼
      承而可取得系爭建物之所有權，然揆諸前揭最高法院民事
      判決旨所示，被告等人就系爭建物所坐落之基地仍屬無權
      占有。是原告本於系爭土地所有人之權能，自得請求被告
　　  遷出系爭建物，以排除被告等人對原告所有土地之侵害，
      堪認被告等人所辯前詞於法尚非有據，自不足採信。
    3.依上說明，原告訴請被等人拆屋還地，於法即屬有據。
五、綜上所述，被告等人分別占用系爭土地上之前開未保存登記
    建物，並無法定地上權之適用，亦無權利濫用情事，且原告
    並未同意被告等人占用系爭土地，被告等人竟均無合法權源
    而仍於系爭土地上搭建未保存登記之建物，而占用建物所在
    之系爭土地如附所示編號Ａ、Ｂ、Ｃ、Ｄ、Ｅ、　Ｆ、Ｇ、
    Ｈ、Ｉ部分之土地，原告自得訴請返還。從而，原告依所有
    物返還請求權之法律關係，訴請判決如主文第1 項、第2 項
    、第3 項所示，於法洵屬有據，所訴自應予以准許。
六、假執行及免為假執行部分：
    因本判決第1 項、第2 項、第3 項所命被告等人分別拆屋返
    還占用之土地價額，均未逾新臺幣（下同）50萬元〔計算方
    式：第1 項：62 0元/ ㎡×（58㎡＋33㎡＋130 ㎡＋162 ㎡
    ）＝237,460 元；第2 項：620 元/ ㎡×（207 ㎡＋53㎡）
    ＝167,400 元；第3 項：620 元/ ㎡×（867 ㎡＋96㎡＋70
    ㎡）＝156,240 元〕，就原告勝訴部分，應由法院依職權宣
    告假執行。另被告陳明願供擔保以代釋明，請准宣告免為假
　　執行部分，經核於法尚無不合，爰酌定相當之擔保金額併宣
  　告如主文第5 項所示。
七、據上論結，本件原告之訴為有理由，依民事訴訟法第385 條
    第1 項第5 款、第392 第2 項、第78條、第85條第1 項，判
    決如主文。
中　　華　　民　　國　　96　　年　　6 　　月　　7　　日
                  民事第七庭   法　官　柯盛益
正本係照原本作成。
如不服本判決，應於送達後20日內，向本院提出上訴狀並表明上
訴理由，如於本判決宣示後送達前提起上訴者，應於判決送達後
10日內補提上訴理由書（須附繕本）。
中　　華　　民　　國　　96　　年　　6 　　月　　7　　日
                                書記官　劉法萱
